【裁判字號】    98,上,308
【裁判日期】    990706
【裁判案由】    塗銷所有權移轉登記等
【裁判全文】
臺灣高等法院臺中分院民事判決  98年度上字第308號
上   訴   人  基盛投資股份有限公司
兼法定代理人  甲○○
上   訴   人  乙○○○
前列三人共同
訴  訟代理人  林益輝律師
複 代 理  人  庚○○
被 上 訴  人  財政部國有財產局臺灣中區辦事處
法  定代理人  己○○
訴  訟代理人  劉榮滄律師
上列當事人間請求塗銷所有權移轉登記事件，上訴人對於中華民
國98年7月13日臺灣臺中地方法院98年訴字第1109號第一審判決
提起上訴，本院於99年6月22日言詞辯論終結，判決如下：
    主  文
原判決廢棄。
被上訴人在第一審之訴駁回。
第一、二審訴訟費用由被上訴人負擔。
    事實及理由
壹、被上訴人方面：
    被上訴人起訴主張：
    上訴人甲○○之父、上訴人林洪素之夫即訴外人丙○○於
    民國（下同）77年7月25日以其所有土地（即台中市○區○
    ○段92-2、92-83、92-141、57-269、92-19地號土地）鄰接
    同地段92-116、92-140地號國有土地，申得台中市政府核發
    畸零地合併使用證明，向被上訴人申購同地段92-116、92-1
    40地號內之國有畸零地。因被上訴人於辦理上開申購程序時
    ，誤植非屬合併使用之畸零地即92-159地號（面積93平方公
    尺，下稱系爭土地）讓售予丙○○，丙○○乃於78年2月間
    以2,046,000元向上訴人購得92-159地號（含因分割增加之
    92-177、92-178地號）土地，並於78年4月7日辦理移轉登記
    。嗣丙○○於79年12月再度以畸零地合併使用證明申購92-1
    16地號國有土地時，被上訴人始發現上開誤植讓售情形，因
    違反法律強行規定而無效，立即於80年1月7日以台產中二字
    第80000229號函請丙○○協商未果，遂以80年4月9日台產中
    二字第80006413號函復在該誤售之92 -159地號未同意被上
    訴人依原價買回，申購92-116地號暫不考慮。詎丙○○於80
    年5月20日以買賣為原因，惡意將上開92-15 9地號土地移轉
    登記予戊○○，戊○○再於80年12月19日以買賣為原因移轉
    登記予丙○○之子丁○○，嗣於81年8月24日將該土地分割
    為92-159、92-177、92-178地號土地，面積分別為50 平方
    公尺、13平方公尺、30平方公尺3筆土地。又於94年4月11日
    以買賣為原因，將分割後之3筆土地移轉登記予上訴人林洪
    素。林洪素並於94年10月12日就分割後之92-159地號土
    地，以信託為原因移轉登記予上訴人基盛投資股份有限公司
    （下稱基盛投資公司）；於97年1月29日將92-178地號土地
    以買賣為原因移轉登記予上訴人甲○○。丙○○於被上訴人
    與之協商返還過程中，將已屬畸零地之92-159地號土地再辦
    理分割，並以上開方式辦理移轉、信託登記等予上訴人3人
    ，係惡意規避被上訴人索還，顯然屬家族內通謀虛偽不實移
    轉登記，上訴人3人不得依土地法第43條主張信賴登記取得
    系爭土地。又請求塗銷有無效原因之移轉登記，僅須向登記
    簿上現權利人為之即可，無一併請求原權利人塗銷之必要，
    本件國有畸零地讓售行為及土地所有權輾轉移轉行為既違反
    強制規定而無效，爰依民法第767條規定，請求上訴人塗銷
    所有權移轉登記。
貳、上訴人方面：
    上訴人於則以下列情詞置辯：
一、系爭土地係被上訴人移轉予訴外人丙○○，丙○○再移轉予
    戊○○，再移轉予丁○○，再移轉予上訴人3人，其移轉之
    原因均為買賣，該等買賣並非無效或經撤銷，其移轉登記並
    無不法，上訴人因信賴土地登記而取得土地所有權，依土地
    法第43條規定，應受信賴登記之保護，被上訴人僅能依土地
    法第68條規定請求損害賠償，不得請求塗銷登記。
二、被上訴人認上訴人取得系爭土地所有權係通謀虛偽意思表示
    ，應由被上訴人負舉證責任。又縱認被上訴人與訴外人丙○
    ○間買賣土地行為違反強制規定而無效，亦係存在於被上訴
    人與丙○○間，與上訴人等無涉，如被上訴人受有損害，亦
    僅得向丙○○請求。
三、又被上訴人將系爭土地移轉予丙○○之時間係發生於79年間
    ，迄今已逾15年之時效；且系爭土地業已登記為上訴人3人
    所有，被上訴人所有權於移轉登記予丙○○時已喪失，自無
    民法第767條之請求權。
參、原審經審酌兩造所提出之攻擊防禦方法後，認被上訴人依民
    法第767條所有物返還請求權之規定，請求上訴人基盛投資
    公司、林洪素、甲○○分別塗銷該92-159、92-177、92-1
    78地號分別於94年10月12日、94年4月11日、97年1月29日之
    土地所有權移轉登記，並回復所有權為被上訴人所有，為有
    理由，而予准許。上訴人不服第一審判決提起上訴，於本院
    上訴聲明為：(1)原判決廢棄。(2)上開廢棄部分，被上訴人於
    第一審之訴駁回。(3)第一、二審訴訟費用由被上訴人負擔。
    被上訴人於本院答辯聲明為：(1)上訴駁回(2)第一、二審訴訟
    費用由上訴人負擔。
肆、本件兩造不爭執之事實，本院採為裁判之基礎（原審卷第14
    7頁背面至148頁）：
一、上訴人甲○○之父、林洪素之夫即訴外人丙○○於77年7
    月25日以其所有土地（即台中市○區○○段92-2、92-83、
    92-141、57-269、92-19地號土地）鄰接同地段92-116、92-
    140地號國有土地，申得台中市政府核發畸零地合併使用證
    明，向被上訴人申購同地段92-116、92-140地號內之國有畸
    零地。
二、丙○○於78年2月間以2,046,000元向上訴人購得92-159地號
    （含因分割增加之92-177、92-178地號）土地，並於78年4
    月7日辦理移轉登記。
三、分割前之92-159地號土地未與丙○○所有上開土地相鄰；惟
    丙○○申購系爭土地時，該土地與其當時所有92-160地號土
    地相鄰。
四、丙○○於79年12月再度以畸零地合併使用證明向被上訴人申
    購92-116地號國有土地。
五、丙○○於80年5月20日以買賣為原因，將上開92-159地號土
    地移轉登記予戊○○，再於80年12月19日以買賣為原因移轉
    登記予丙○○之子丁○○，嗣於81年8月24日將該士地分割
    為92-159、92-177、92-178地號，面積分別為50平方公尺、
    13平方公尺、30平方公尺3筆土地。又於94年4月11日以買賣
    為原因，將分割後之3筆土地移轉登記予上訴人林洪素。
六、林洪素就分割後之92-159地號土地於94年10月12日，以信
    託為原因移轉登記予上訴人基盛投資公司；另92-178地號土
    地於97年1月29日買賣為原因移轉登記予上訴人甲○○。
七、上訴人基盛投資公司以92-2、92-178、92-160地號土地向台
    中市政府工務局取得88中工建建字第1520號建造執照。
伍、法院之判斷：
一、查本件系爭92-159、92-177、92-178地號於81年8月24日分
    割前，為一筆92-159地號土地，於80年5月20日以前屬被上
    訴人所有，嗣因多次買賣、信託及分割而成為目前92-159、
    92-177、92-178三筆地號分別登記於上訴人三人名下之情形
    如不爭執事實五、六所載，並有土地登記簿謄本、異動索引
    在卷可稽（原審卷第15至21頁）。
二、按土地登記規則第7條規定:「依本規則登記之土地權利，除
    本規則另有規定外，非經法院判決塗銷確定，登記機關不得
    為塗銷登記。」是地政事務所僅能依法院之確定判決始能塗
    銷相關已完成之土地登記甚明。本件系爭92-159、92-177、
    92-178地號既係由原先分割前之92-159地號一筆經多次買賣
    、信託及分割始成為目前上訴人三人所有，則苟被上訴人所
    主張之被上訴人與丙○○間之買賣為無效，丙○○與戊○○
    間之買賣行為、丁○○與林洪素間之買賣行為、林洪素
    與甲○○間之買賣行為、林洪素與基盛公司間之信託行為
    均為通謀虛偽意思表示為可採，然被上訴人訴之聲明僅請求
    基盛公司塗銷分割後之92-159 地號土地於94年10月12日，
    以信託為原因之所有權移轉登記予上訴人基盛投資公司、請
    求甲○○塗銷分割後之92-178地號土地於97年1月29日以買
    賣為原因之所有權移轉登記，及請求林洪素塗銷分割後之
    系爭92-177地號土地於94年4月11日以買賣為原因之所有權
    移轉登記，倘依被上訴人所請求准許塗銷如上之所有權移轉
    登記，則系爭92-159、92-178、92-177地號僅能回復予94年
    4月11日買賣登記案之丁○○名下，並無從回復所有權為被
    上訴人，業經台中市中山地政事務所98年11月11日函覆本院
    甚明，有該函一份在卷（本院第1卷第121頁），是被上訴人
    提起本件訴訟之聲明即屬有誤，無論被上訴人所主張之事實
    是否為真實可採，均應認其提起本件訴訟為無理由。
三、被上訴人雖舉最高法院69年台上字第273號判例，主張無一
    併請求原權利人塗銷之必要云云，然查上開判例係指原權利
    人經一次移轉為登記上現權利人而言，故僅須以現登記簿上
    權利人為塗銷所有權移轉登記案件之被告即可達土地回復為
    原權利人名義之目的，而本案係由原權利人經過多次移轉登
    記而成目前之登記狀態，與上開判例所指情形不同，被上訴
    人所主張，容有誤解。
陸、綜上所述，被上訴人之聲明既屬有誤，即難認其請求為有理
    由，而不應准許。原審判決准許被上訴人之請求，自有未洽
    。上訴意旨指摘原判決不當，求予廢棄改判，為有理由。自
    應由本院予以廢棄改判，如主文第二項所示。
柒、本件被上訴人之聲明既屬有誤，則兩造關於移轉登記是否有
    無效原因，是否通謀虛偽意思表示之主張與舉證，均核與本
    件判決結果不生影響，爰無一一論述之必要，併此敘明。
據上論結，本件上訴為有理由，依民事訴訟法第450條、第78條
，判決如主文。
中    華    民    國    99    年    7    月    6      日
                民事第二庭    審判長法  官  邱森樟
                                    法  官  謝說容
                                    法  官  蔡秉宸
以上正本係照原本作成。
如對本判決上訴，須於收受判決送達後20日內向本院提出上訴書
狀，其未表明上訴理由者，應於提出上訴後20日內向本院提出上
訴理由書（須按他造人數附具繕本）。
上訴時應提出委任律師為訴訟代理人之委任狀。具有民事訴訟法
第466條之1第1項但書或第2項之情形為訴訟代理人者，另應附具
律師及格證書及釋明委任人與受任人有該條項所定關係之釋明文
書影本。如委任律師提起上訴者，應一併繳納上訴審裁判費。
                                    書記官  洪麗華
中    華    民    國    99    年    7     月    6     日
                                                      Ｓ

司法院資訊處製作；財團法人民間司法改革基金會備份。
